【裁判字號】    98,訴,106
【裁判日期】    990202
【裁判案由】    違反森林法
【裁判全文】
臺灣臺東地方法院刑事判決               98年度訴字第106號
公  訴  人  臺灣臺東地方法院檢察署檢察官
被      告  丁○○
上列被告因違反森林法案件，經檢察官提起公訴（98年度偵字第
693號），本院判決如下：
    主  文
丁○○結夥二人以上，為搬運贓物使用車輛，竊取森林主產物，
累犯，處有期徒刑壹年，併科罰金新臺幣陸萬參仟壹佰元，罰金
如易服勞役，以新臺幣壹仟元折算壹日。
    犯罪事實
一、丁○○前因違反森林法案件，先後於民國96年4月16日、同
    年4月30日，經本院以96年度訴緝字第4號、95年度訴字第21
    7號判決各判處有期徒刑8月、11月確定，嗣經本院以96年度
    聲減字第386號裁定減刑並定應執行刑為有期徒刑9月確定，
    而於96年12月27日縮刑期滿執行完畢。詎仍不知悔改，基於
    意圖為自己不法所有之犯意聯絡，於98年4月11日下午3時許
    ，夥同真實姓名年籍不詳之人3人，以其中2人共同駕駛車牌
    號碼1897-MK號自小貨車，另1人騎乘車牌號碼不詳之重型機
    車，自己則騎乘車牌號碼NK5-529號之重型機車，共同攜帶
    客觀上可作為兇器使用之鏈鋸1臺、梅花扳手1支、銼刀2支
    、手電筒1支、摺疊刀1支等工具，進入位於臺東縣卑南鄉初
    鹿村之行政院農業委員會林務局臺東林區管理處（下稱臺東
    林管處）延平事業區第41林班地內，接連在該林地內生長牛
    樟木之區域（經衛星定位座標為X：25418 7，Y：00000 00
    及X：254113，Y：0000000），共同竊取總山價為新臺幣（
    下同）21,051元之森林主產物牛樟木共30塊得手後，其等遂
    合力將之搬運至上開自小貨車內，占為己有，再由其中1人
    及丁○○分別一前一後騎乘上開重型機車在前把風、警戒，
    另2人則駕駛上開自小貨車尾隨在後，以此方式運送所竊牛
    樟木塊下山；嗣於同年月12日凌晨3時55分，其等途經上開
    林班地產業道路上時，為森林暨自然保育警察戴志強、江志
    雄發現有異而埋伏於現場，詎為該騎乘重型機車在最前面引
    導之人發現，旋即騎車逃逸，該駕駛自小貨車之人亦獲報駕
    車調頭逃逸，並沿途丟棄車上牛樟木塊，終至棄車逃逸無蹤
    ，丁○○則因逃逸不及，為警以現行犯當場逮捕，並扣得上
    開牛樟木塊共30塊（業已發還臺東林管處知本工作站），另
    在遭盜伐牛樟木旁扣得鏈鋸1臺、鏈條1條、梅花扳手1支、
    銼刀2支、手電筒1支、摺疊刀1支、機油2罐、汽油1罐、棉
    質手套1雙等物。
二、案經臺東縣警察局臺東分局報請臺灣臺東地方法院檢察署檢
    察官偵查起訴。
    理  由
壹、證據能力
一、按被告以外之人於審判外之言詞或書面陳述，除法律有規定
    者外，不得作為證據，刑事訴訟法第159條第1項固定有明文
    。經查：
（一）按刑事訴訟法第159條之1第2項規定：「被告以外之人於
      偵查中向檢察官所為之陳述，除顯有不可信之情況者外，
      得為證據。」所稱「得為證據」，依其文義解釋及立法理
      由之說明，並無限縮於檢察官在偵查中訊問被告以外之人
      即證人之程序，已給被告或其辯護人對該被告以外之人行
      使反對詰問權者，始有證據能力。第以刑事被告之詰問權
      ，係指訴訟上被告有在審判庭盤詰證人之權利；偵查中檢
      察官訊問證人，旨在蒐集被告犯罪證據，以確認被告嫌疑
      之有無及內容，與審判中透過當事人之攻防，經由詰問程
      序調查證人以認定事實之性質及目的有別。偵查中辯護人
      僅有在場權及陳述意見權，此觀諸刑事訴訟法第245條第2
      項前段之規定甚明，檢察官訊問證人並無必須傳喚被告使
      其得以在場之規定，同法第248條第1項前段雖規定「如被
      告在場者，被告得親自詰問」，亦僅賦予該在場被告有行
      詰問證人之機會而已，被告如不在場，殊難期有詰問之可
      能。此項未經被告詰問之被告以外之人於偵查中向檢察官
      所為之陳述，原則上為法律規定有證據能力之傳聞證據，
      基於當事人進行主義之處分主義，被告於審判中仍非不得
      請求詰問，使該偵查中之陳述成為完足調查之證據，亦得
      放棄對原供述人之反對詰問權或不爭執其陳述，由審判長
      依刑事訴訟法第288條第2項前段、第165條第1項之規定，
      得僅以宣讀該被告以外之人之陳述或告以要旨之方式，踐
      行其證據調查程序（最高法院96臺上字第6682號判決足資
      參照）。查證人江志雄、戴志強於偵查中向檢察官所為之
      陳述，固屬被告丁○○以外之人於審判外所為之言詞陳述
      ，惟於偵查中，既先後經檢察官諭知證人有具結義務及偽
      證處罰，並命渠等立於證人地位朗讀結文，具結擔保證言
      之真實性後，各於檢察官面前出於自由意識而完整、連續
      陳述各自親身經歷，被告未爭執上開證人陳述之證據能力
      ，亦查無其他違法取證之瑕疵存在，應無顯不可信之情形
      ，是揆諸上開規定與說明，上揭證人於檢察官面前所為之
      陳述應認為俱有證據能力。又被告迄於本院言詞辯論終結
      前均未聲請傳喚上揭證人到庭作證，顯已消極捨棄其對質
      詰問權之行使。準此，上揭證人於檢察官面前所為之供述
      既經嚴格之證明，引用渠等證詞作為證據自屬適當，均得
      採為認定被告本案犯罪事實之證據。
（二）按被告以外之人於審判外之陳述，雖不符刑事訴訟法第
      159 條之1至之4之規定，而經當事人於審判程序同意作為
      證據，法院審酌該言詞陳述或書面陳述作成時之情況，認
      為適當者，亦得為證據；當事人、代理人或辯護人於法院
      調查證據時，知有第159條第1項不得為證據之情形，而未
      於言詞辯論終結前聲明異議者，視為有前項之同意，刑事
      訴訟法第159條之5亦有明文。查本案以下所引用之證據，
      有部分屬傳聞證據，當事人於本院審理時均表示不爭執其
      證據能力，且迄於言詞辯論終結前，亦未就本院所調查之
      證據資料主張有刑事訴訟法第159條第1項不得為證據之情
      形，本院審酌該證據作成之情況，認均無不適當情事，依
      刑事訴訟法第159條之5規定，均有證據能力，合先敘明。
二、按傳聞法則乃對於被告以外之人於審判外之言詞或書面陳述
    ，亦即針對被告以外之人於審判外以言詞或書面所為之供述
    證據而為之規範。本案現場照片34張及被告住處牛樟木照片
    12張，其性質固有供述證據與非供述證據之爭論，然審酌照
    片係傳達照相當時現場情況，而透過照片傳達的情形與現場
    真實情形，於內容上之一致性，係透過機械的正確性來加以
    保障，換言之，照片並不存在人對現實情形的知覺、記憶所
    經常發生的表現錯誤，是認照片之性質係非供述證據，則無
    傳聞法則之適用，此外別無證據證明上開照片有經偽造變造
    之情形，是應有證據能力。
貳、實體方面
一、訊據被告矢口否認有何結夥二人以上為搬運贓物使用車輛竊
    取森林主產物犯行，辯稱：98年4月12日凌晨3時55分，伊出
    現在案發現場，係因為伊在前1日即同年4月11日下午2、3時
    ，受乾爹即證人乙○○之委託，以1,000元之代價，到延平
    事業林區第41林班地內巡視水源，該水源源頭很遠，且山路
    崎嶇不好行走，所以直到凌晨始下山，伊身上會有牛樟木的
    味道，係因為伊在雨鞋內放置牛樟木細屑以除腳臭，伊沒見
    到證人甲○○，也沒有看到自小貨車，更未與他人共同竊取
    森林主產物云云。惟查：
（一）證人即查獲本案之森林暨保育警察江志雄於偵查中具結證
      稱：98年4月11日晚間10時5分，伊與戴志強於駕車前往延
      平事業林區第41林班地巡山時，聽到鍊鋸聲，當日因為下
      雨，有看到機車及貨車車痕，研判有人在竊取樹木，於是
      找地方埋伏等待他們下山，等到翌日（即同年4月12日）
      凌晨3時許，發現有車燈出現，第1輛及第2輛都是機車車
      燈，兩輛機車相隔不到10分鐘，第2輛就是被告的機車，
      第3輛是貨車，沒有開車燈，由2輛機車前後把風，後來被
      騎第1輛機車之人發現其等行蹤，上開貨車隨即掉頭離去
      ，並沿途把牛樟木丟在路上；被告身上的牛樟木味道不可
      能是被告雨鞋中牛樟木屑所散發出來，因為被告的雨鞋很
      臭，是開牛樟木屑的味道不足使伊與證人戴志強都聞到牛
      樟木的味道等語；證人戴志強於偵查中具結證述：目前山
      老鼠盜採的模式都是有人騎機車在前面把風，後面跟著小
      貨車，以前的追緝模式都是讓機車先通過，捉後面的小貨
      車，但這次被騎第1輛機車的人發現，所以讓開貨車的人
      逃走了；被告當時身上有牛樟木味道，應是抱過鋸好的牛
      樟木，才會在身上留有這些味道等語綦詳；此外，並有現
      場照片34張、臺東林區管理處查獲林政案件會勘記錄、代
      保管條、刑案現場空照圖、現場平面圖在卷可稽，及鏈鋸
      1 臺、鏈條1條、梅花扳手1支、銼刀2支、手電筒1支、摺
      疊刀1支、機油2罐、汽油1罐、棉質手套1雙、牛樟木塊30
      塊扣案可佐。
（二）證人即臺東縣警察局臺東分局小隊長林俊溢於本院審理時
      具結證稱：98年4月12日凌晨3時55分森林暨自然保育警察
      查獲被告竊取森林牛樟木案件，將被告帶到臺東分局，於
      當日上午11時30分，由伊負責詢問被告以制作警詢筆錄，
      被告在當日早晨7時許就已經送到臺東分局，伊是當日8時
      以後到分局上班才看到被告，當時被告身上牛樟木的味道
      還是很濃厚，身上的衣服也有牛樟木屑的痕跡，因被告辯
      稱身上牛樟木味道是從鞋子裡的牛樟木屑散發出來，伊於
      是要求被告脫下鞋子，鞋中雖有木屑，但數量不多，伊聞
      到的牛樟木味道是從被告身上散發出來，不是從鞋子內所
      散發等語，核與證人江志雄、戴志強所述情節相符。
（三）復稽以證人乙○○於偵查中具結證述：98年4月10日，因
      為檳榔園使用水斷水，伊叫被告到初鹿山上位於延平事業
      林區第41林班地內之檳榔園巡視水源，並約定給付1,000
      元報酬，被告通常會利用上午去巡水，不曾在夜間去山上
      巡水，也不可能在晚上巡水，那裡是山壁，很難利用晚上
      巡水，後來供水有恢復正常，但被告沒有回來向伊拿錢等
      語；其於本院審理時具結證稱：被告係伊的乾兒子，伊在
      初鹿山上有檳榔園，距離林班地沒有很遠，水源從第42林
      班地牽過來，伊有聲請水權獲准，第42林班地就在第41林
      班地隔壁，常常需要巡視水源，伊常常叫被告上山巡視水
      源，案發前伊有叫被告去巡視水源，但不知道被告是什麼
      時候去，被告不可能晚上摸黑進去巡水，有可能下午進去
      晚上回來，被告也不可能下午2、3時進去單純巡水，到凌
      晨3時許才回來，如果其有順便去採取牛樟菇之類的才有
      可能，不可能單純去巡水巡到這麼晚等語。另參以被告供
      稱：伊上山巡水只有帶黑水管，還有騎機車，戴頭燈，其
      他什麼東西都沒有帶等語。
（四）另被告辯稱其於98年4月11日凌晨3時許出現在第41林班地
      ，係因為受證人乙○○委託上山巡水云云。惟查證人乙○○雖證稱曾以1,000元代價委託被告上山巡水，但被告不
      曾單純巡水巡到凌晨3時，也不可能晚間入山巡水等語，
      業如前述；又衡以被告供稱除黑水管、頭燈外，未攜帶其
      他工具乙節，可知被告在無任何工具之情形下，並不可能
      採取牛樟菇或其他菇類，則被告為何在98年4月11日下午2
      、3時即進入延平事業林區第41林班地，卻遲至翌日凌晨3
      時55分始下山，洵非無疑；又以林班地內山路崎嶇，夜間
      照明度不足之情形以觀，被告亦不可能僅為1,000元之微
      薄報酬，即鋌而走險在98年4月11日晚間進入林班地內巡
      水，是其上開所辯顯然悖於常理，不足採信。至被告辯稱
      ：其身上濃厚之牛樟木味道係自雨鞋內之牛樟木屑散發出
      來，該牛樟木屑係曾家中種植之小牛樟木樹幹鋸下來的云
      云。惟經檢察官於偵查中指派臺東縣警察局臺東分局偵查
      隊小隊長林俊溢至被告住處勘查上開小牛樟木，發現上開
      小牛樟木並無味道，不可能散發出被告身上那麼濃厚的牛
      樟木味道乙情，業據證人林俊溢於本院具結證述明確，並
      有被告住宅所種植之牛樟木照片12張在卷可參，足認被告
      上開辯解與事實不符，亦無足採。
（五）綜合上情以觀，由證人江志雄、戴志強駕車進入上開林班
      地時聽到鍊鋸聲乙節可知，當時正是本案竊盜行為著手時
      點；復稽諸其等證述上開自小貨車於逃逸途中沿途丟棄本
      案牛樟木塊乙節，亦可知上開自小貨車內至少應有2名行
      為人，始有可能一面開車，一面棄置具有相當重量之牛樟
      木塊；再參以案發時第1輛機車通過證人江志雄、戴志強
      之埋伏地點後，上開自小貨車隨即掉頭逃逸，並沿途丟置
      本件被竊牛樟木塊等節，可知應係駕駛第1輛機車之人發
      現證人江志雄、戴志強行蹤後，立即向駕駛上開自小貨車
      之人通風報信，其等應屬同夥竊取本件牛樟木塊之人。又
      查獲本案之警員在遭盜伐牛樟木旁扣得鏈鋸1臺、鏈條1條
      、梅花扳手1支、銼刀2支、手電筒1支、摺疊刀1支、機油
      2罐、汽油1罐、棉質手套1雙等物，依通常盜伐牛樟木之
      情形，上開物品乃屬盜伐時所需工具，是本案牛樟木盜伐
      行為應係以攜帶兇器，並為搬運贓物使用車輛之方式犯之
      ，應無疑義。另考諸證人江志雄、戴志強埋伏於林地內，
      特意讓騎乘第1輛機車之人通過，相隔不到10分鐘後，被
      告騎乘第2輛機車來到證人江志雄、戴志強埋伏地點，身
      上散發濃厚之牛樟木味道，甚至經逮捕移送至臺東分局，
      在同日上午11時30分接受警察詢問時，身上仍有濃厚之牛
      樟木味道等情，並參酌通常情形，牛樟樹木並無濃厚味道
      ，惟有在樹幹新切開時始會散發出濃厚味道，倘若僅是環
      抱牛樟樹幹或在經過牛樟木時沾染到樹幹味道，絕無可能
      在經過數個小時後，該味道仍未散去乙節，則被告於遭逮
      捕後迄於臺東分局接受證人林俊溢詢問時，身上牛樟木味
      道竟久久不散；且其於凌晨3時闃靜無人之時，身上未攜
      帶任何工具出現在林班地內，而其所謂上山巡水及雨鞋放
      置牛樟木屑除臭之辯解有如前所述諸多不合常理之處；足
      徵被告確係與上開2名駕駛自小貨車及騎乘第1輛機車之人
      ，共同竊取本案牛樟木塊之人，是本件事證明確，被告犯
      行堪以認定，應依法論科。
（六）至檢察官起訴意旨認為被告與甲○○基於意圖為自己不法
      所有之犯意聯絡，結夥二人為搬運贓物使用車輛竊取森林
      主產物乙節，此為證人甲○○於本院審理時具結後堅詞否
      認（見本院99年1月19日審判筆錄第10頁），且被告亦供
      稱：伊當時被法院羈押禁見，因為想趕快被釋放，所以向
      檢察官說和證人甲○○一起竊取本案之牛樟木塊，伊會如
      此說，是因為曾聽警察提過，證人甲○○曾使用過上開車
      牌號碼1897-MK自小貨車，伊不認識證人甲○○，實際上
      並未與證人甲○○共同竊取本件牛樟木塊等語。此外，復
      查無證據證明證人甲○○曾參與本案之竊盜行為，是檢察
      官此部分之起訴意旨既無證據可資證明，本院自難以遽採
      ，併此敘明。
二、按森林指林地及其群生竹、木之總稱。依其所有權之歸屬，
    分為國有林、公有林及私有林，森林法第3條定有明文。查
    臺東縣延平事業區第41林班地係屬臺東林管處管轄之國有林
    地，惟非屬保安林，有上揭機關98年6月19日東授知政字第
    0987401918號函在卷可按。次按森林主產物，係指生立、枯
    損、倒伏之竹木及餘留之根株、殘材，國有林林產物處分規
    則第3條規定甚明。是被告與3名真實姓名年籍不詳之人攜帶
    兇器，為搬運贓物使用車輛，共同竊取本案牛樟木塊，核其
    所為，係犯森林法第52條第1項第4款、第6款之結夥二人以
    上，為搬運贓物使用車輛之竊取森林主產物罪（檢察官於起
    訴書中誤載為森林法第52條第1項第2款、第6款罪嫌）。被
    告與上開3名真實姓名不詳之人就上開犯行，有犯意聯絡、
    行為分擔，應論以共同正犯。又被告與上開不詳之人共同竊
    取森林主產物時所攜帶之鍊鋸、鏈條、梅花扳手、銼刀等物
    堅實、銳利，客觀上足對人之生命、身體、安全構成威脅，
    為具有危險性之兇器，雖亦構成於森林法第50條之竊取森林
    主產物罪，本應依刑法第321條第1項第3款攜帶兇器竊盜罪
    論處，惟森林法第52條第1項第6款之規定為同法第50條之特
    別規定，故應優先適用森林法第52條第1項第6款規定論罪，
    不再論以森林法第50條、刑法第321條第1項第3款之罪。另
    被告前有如事實欄所載之論罪科刑執行情形，此有臺灣高等
    法院被告前案紀錄表1份附卷可考，其於有期徒刑執行完畢
    後，5年以內故意再犯本案有期徒刑以上之罪，為累犯，應
    依刑法第47條第1項之規定加重其刑。
三、爰審酌被告前有多次違反森林法前科，並經執行完畢，猶不
    知警惕，再度與人結夥竊取森林主產物，所竊取之牛樟木塊
    數量非微，破壞臺東縣林地之自然生態，顯見刑罰教化功能
    對其過於薄弱，已不宜輕懲，暨其犯罪動機、手段、家庭狀
    況、智識程度及犯後否認犯行之態度等一切情狀，量處如主
    文所示之刑。又犯森林法第52條之加重竊取森林主、副產物
    罪，應併科之罰金以贓額2倍以上5倍以下為其額度；所謂「
    贓額」係指其竊取之森林主、副產物之價額（最高法院86年
    度台上字第6566號判決意旨參照），且贓額之計算，係以山
    價為準，並不以交易價格之市價為準（最高法院81年度臺上
    字第1758號判決意旨參照）。而上揭森林主產物即牛樟木之
    山價（總售價扣除總生產費）為21,051元，有上揭函附延平
    事業區第41林班牛樟殘材價格查定書1份在卷可稽。再森林
    法於87年5月27日修正時，相關罰金之條文均已修正為以新
    臺幣為罰金之單位，雖同法第52條未予明示，仍規定「併科
    贓額二倍以上五倍以下罰金」，惟同法之罰金條文既已經全
    部修正為以新臺幣為貨幣單位，解釋上該條文之貨幣單位應
    與其他條文相同，故應於贓額21,051元之2至5倍間併科罰金
    。本院據此核算而併科贓額之3倍，惟因刑法第33條第5款規
    定「罰金：新臺幣壹仟元以上，以百元計算之」，故併科63
    ,100元之罰金，並諭知易服勞役之折算標準。
四、末查，扣案之鏈鋸1臺、鏈條1條、梅花扳手1支、銼刀2支、
    手電筒1支、摺疊刀1支、機油2罐、汽油1罐、棉質手套1雙
    ，雖係被告與姓名年籍不詳之共同正犯共犯本件竊盜罪行所
    用之物，惟被告否認係其所有，復查無證據可資證明係被告
    或其他共同正犯所有之物，均爰不併予諭知沒收。
據上論斷，應依刑事訴訟法第299條第1項前段，森林法第52條第
1項第4款、第6款，刑法第11條前段、第28條、第47條第1項、第
42條第3項前段，判決如主文。
本案經檢察官丙○到庭執行職務
中    華    民    國    99    年    2     月    2     日
                  刑事第三庭  審判長法  官  陳弘能
                                    法  官  彭凱璐
                                    法  官  陳鈺雯
以上正本證明與原本無異。
如不服本判決應於收受送達後10日內向本院提出上訴書狀，並應
敘述具體理由；其未敘述上訴理由者，應於上訴期間屆滿後20日
內向本院補提理由書（均須按他造當事人之人數附繕本）。「切
勿逕送上級法院」。告訴人或被害人對於本判決如有不服，請書
具不服之理由狀，請求檢察官上訴者，其上訴期間之計算係以檢
察官收受判決正本之日期為準。
                                    書記官  廖丁逸
中    華    民    國    99    年    2     月    2     日
附錄論罪科刑法條全文：
森林法第52條
竊取森林主、副產物而有左列情形之一者，處6月以上5年以下有
期徒刑，併科贓額2倍以上5倍以下罰金：
一、於保安林犯之者。
二、依機關之委託或其他契約，有保護森林義務之人犯之者。
三、於行使林產採取權時犯之者。
四、結夥二人以上或僱使他人犯之者。
五、以贓物為原料，製造木炭、松節油、其他物品或培植菇類者
    。
六、為搬運贓物，使用牲口、船舶、車輛，或有搬運造材之設備
    者。
七、掘採、毀壞、燒燬或隱蔽根株，以圖罪跡之湮滅者。
八、以贓物燃料，使用於礦物之採取，精製石灰、磚瓦或其他物
    品之製造者。
前項未遂犯罰之。
第1項第5款所製物品，以贓物論，沒收之。


司法院資訊處製作；財團法人民間司法改革基金會備份。
